【裁判字號】    94,上易,415
【裁判日期】    950516
【裁判案由】    遷移墳墓還地等
【裁判全文】
臺灣高等法院民事判決                 94年度上易字第415號
上  訴  人  辛○○
訴訟代理人  蘇衍維律師
複代理人    壬○○
被上訴人    甲  ○
訴訟代理人  朱俊雄律師
            劉  嵐律師
上列當事人間請求遷移墳墓還地等事件，上訴人對於中華民國94
年4月13日臺灣臺北地方法院93年度訴字第3178號第一審判決提
起上訴，經本院於95年5月2日言詞辯論終結，判決如下：
    主  文
上訴駁回。
第二審訴訟費用由上訴人負擔。
    事實及理由
一、本件上訴人聲明求為判決：(一)原判決關於不利上訴人部分廢
    棄。(二)上開廢棄部分，被上訴人在第一審之訴及假執行之聲
    請均駁回。
    被上訴人聲明求為判決：上訴駁回。
二、被上訴人起訴主張：坐落台北市○○區○○段4小段38地號
    土地（下稱系爭土地）為伊所有，上訴人自民國（下同）70
    年間起即無權占用系爭土地內如原判決附圖所示A部分、面
    積247.01平方公尺土地（下稱系爭占用部分土地），建築其
    母「陳媽吳太夫人葉之佳城」墳墓一座（下稱系爭墳墓），
    伊自得依據民法第767條規定，請求上訴人將系爭墳墓遷移
    ，返還系爭占用部分土地。又上訴人無權占有系爭占用部分
    土地，受有相當於租金之利益，致伊受有損害，伊亦得依據
    不當得利之法則，請求上訴人給付最近5年之不當利益等情
    ，爰求為命上訴人將系爭墳墓遷移後，返還系爭占用部分土
    地，並給付新台幣（下同）5萬390元，及自起訴狀繕本送達
    之翌日起算之法定遲延利息，另自93年7月21日起至返還上
    開土地之日止，按月給付840元之判決。（被上訴人逾上開
    範圍之請求部分，業經原審為被上訴人敗訴判決確定。）
    上訴人則以：系爭土地重測前原編為台北市○○段樟湖小段
    16 -6地號，伊於70年間經由訴外人王木春（已死亡）介紹
    ，並由被上訴人仲介，於70年6月1日與訴外人丁○○、丙○
    ○、庚○○、戊○○、己○○等5人（下稱訴外人丁○○等5
    人）簽訂「土地耕作權及地上物讓渡合約書」（下稱系爭合
    約書），向訴外人丁○○等5人購買系爭占用部分土地，伊
    並於70年2月27日先交付定金20萬元予被上訴人轉交訴外人
    丁○○，嗣於簽訂系爭合約書時再給付37萬720元予訴外人
    丁○○等5人，以付清買賣價金，然當時因伊無自耕農身分
    ，因而未辦理土地所有權移轉登記。又被上訴人係系爭合約
    書之見證人，對於系爭合約書所載內容自知之甚詳，是其嗣
    後雖基於其他原因取得系爭土地所有權，仍應承受系爭土地
    上之負擔，不得請求伊返還系爭占用部分土地。另被上訴人
    於系爭合約書簽訂時，即已明知訴外人丁○○等5人非系爭
    土地所有權人，竟於74年10月19日以買賣為原因登記為該土
    地之所有權人，顯屬惡意取得，而非系爭土地之真正所有權
    人，自不得依民法第767條規定對伊主張權利。況被上訴人
    明知訴外人丁○○等5人非系爭土地之所有權人，卻仍介紹
    彼等與伊簽訂系爭合約書，嗣後又向系爭土地登記名義人購
    買系爭土地，再提起本件訴訟，顯有違誠實信用原則，且屬
    權利濫用，所為本件請求顯無理由等語，資為抗辯。
三、經查系爭土地於74年10月19日實施地籍圖重測前原編為台北
    市○○段樟湖小段16-6地號，原登記為訴外人張祈轄所有，
    於訴外人張祈轄死亡後，由訴外人張軟綢、張鳳珠共同繼承
    ，嗣訴外人張軟綢代表訴外人張祈轄之全體繼承人，於79
    年7月20日與被上訴人訂立不動產買賣契約書，以135萬元之
    代價將訴外人張祈轄所有坐落於台北市木柵區內之不動產（
    包括系爭土地在內）全部出賣予被上訴人，並由訴外人張軟
    綢、張鳳珠於79年6月29日辦畢繼承登記後，再於同年10月6
    日以買賣為原因移轉登記為被上訴人所有。又上訴人自70年
    間起，即占用系爭占用部分土地，用以建造系爭墳墓等情，
    有土地登記謄本、地籍圖謄本、現場照片、不動產買賣契約
    書、土地所有權異動索引、農地承受人自耕能力證明及台北
    市土地建物登記簿可證（見原審卷第6至8、65至67頁，本院
    卷第120至142頁），且為兩造所不爭執，復經原審赴現場勘
    驗，並囑託台北市古亭地政事務所就系爭墳墓坐落土地範圍
    實施測量，製有勘驗筆錄及土地複丈成果圖可稽（見原審卷
    第59、87至88頁），均堪信為真實。
四、上訴人雖抗辯伊於70年6月1日即已取得系爭占用部分土地之
    永久使用權，自係有權占有使用系爭占用部分土地云云，並
    提出系爭合約書為證（見原審卷第33頁）。惟為被上訴人所
    否認；且查：
  (一)依系爭合約書記載：「仝立合約書承讓人辛○○（以下簡稱
    甲方）、出讓人丙○○等五人（以下簡稱乙方）今為土地耕
    作權及地上物讓渡，雙方協議訂立條件如下列：一讓渡耕作
    權及地上物之土地標示：木柵區○○段樟湖小段拾陸之陸地
    號內，雙方指定地點深七十七台尺、寬四十六台尺、合玖拾
    捌坪四合，讓渡與甲方為墳墓築造之永久使用。二讓渡價格
    言定每坪伍仟捌佰元正，合計新台幣伍拾柒萬零柒佰貳拾元
    正，本款合約簽訂日全數交收足訖，不另立收據。三甲方日
    後不需要土地之使用，應無條件退還乙方，絕不得轉讓第三
    者使用…」，顯見訴外人丁○○等5人係將系爭土地內經合
    意指定部分土地之耕作權及其地上物讓渡予上訴人，而非將
    該部分土地所有權出售予上訴人，是上訴人抗辯伊係向訴外
    人丁○○等5人買受系爭占用部分土地所有權云云，尚不足
    取。
  (二)上訴人雖云系爭土地係被上訴人之母、訴外人丁○○等5人
    之祖母所遺留，分由訴外人丁○○等5人之父張丹成耕作，
    再由訴外人丁○○等5人共同繼承該耕作權云云，並提出分
    產協議書影本為證（見本院卷第190至192頁）。惟被上訴人
    否認該分產協議書之真正，且依該協議書之記載，該協議書
    係由被上訴人（原名張士演）及訴外人張丹成、張會堂於農
    曆40年11月25日所訂立，其中固有記載：「張丹成份額土地
    名橫路後風水崁腳厝」，惟尚難據以認定該分歸訴外人張丹
    成所有之土地即為系爭土地。況系爭土地自36年7月1日起至
    79 年6月29日止，均登記為訴外人張祈轄所有，而非登記為
    被上訴人之父即訴外人丁○○等5人之祖父張霓（見本院卷
    第143頁）所有，是亦難認系爭土地係屬被上訴人及訴外人
    張丹成、張會堂所共同繼承之遺產，而得由彼等以上開協議
    書予以處分。至證人丙○○在本院到場證稱：「（系爭土地
    ）是我祖父分給我爸爸張丹成的，但沒有過戶…父親去世後
    由我們兄弟（即）己○○、丁○○、庚○○、戊○○及我繼
    續在上面耕作…系爭土地原所有權人是誰我也不清楚，只是
    我祖父在耕作，分給我爸爸耕作，我祖父有無所有權我也不
    知道」，「（系爭合約書訂定時）實際上是丁○○在耕作，
    因我們都在外面」等語（見本院卷第113、114頁）；而證人
    戊○○亦在本院到場證稱：「（系爭土地）是我父親在耕作
    ，他過世後我們繼續耕作，誰同意我父親耕作我不知道」等
    語（見本院卷第167頁）；另證人丁○○亦在本院到場證稱
    ：「系爭土地是我父親張丹成去世後由我們五兄弟繼承，土
    地是否在我父親名下我不清楚，該土地從我出生時，父親就
    在其上耕作，他去世後我們五兄弟繼續在土地上耕作，後來
    其他四兄弟離開，剩下我一人繼續耕作」，「（簽訂系爭合
    約書時）我沒有表明（系爭土地非我們所有），因為我也不
    知道系爭土地的所有權是何人的…當時是我父親在其上耕作
    ，去世後我們繼續耕作…為何我父親可以在系爭土地上耕作
    我也不清楚」等語（見本院卷第163、164頁），充其量亦僅
    足證明訴外人丁○○等5人之父張丹成生前有於系爭土地上
    耕作，嗣張丹成去世後，由訴外人丁○○等5人繼續在系爭
    土地上耕作，而於系爭合約書簽訂書時，則由訴外人丁○○
    獨自耕作，然尚難依上開證述即足據以認定訴外人張丹成就
    系爭土地享有耕作權，而得由訴外人丁○○等5人基於繼承
    關係共同取得系爭土地之耕作權，是上訴人亦無從自訴外人
    丁○○等5人買受系爭占有部分土地之耕作權。
  (三)證人丙○○、戊○○在本院到場一致證稱：彼等並未在系爭
    合約書上簽名、蓋章，就該合約書之簽訂事亦不知情，且未
    將印章交由丁○○保管，系爭合約書上彼等名義之印文亦非
    真正等語（見本院卷第112、114、166、168頁）；而證人丁
    ○○亦在本院到場證稱：「我有在（系爭合約書）上面蓋章
    ，但名字不是我寫的，是名字寫好後我到代書（指訴外人乙
    ○○，已死亡－見本院卷第119、165、180頁）那裡蓋章，
    全部乙方（即出讓人）五人都由我代理，印章是我拿去蓋的
    ，因為當時其他四人都分散各地，所以我拿了另外四人託我
    保管的印章去蓋，印章是他們交給我保管。訂定系爭合約書
    之前，我沒跟另外四人說…因為辛○○（即上訴人）要買系
    爭土地作墳墓，但該土地不能作墳墓，我們就賣該土地的地
    上物即耕作物給辛○○，我知道他們買地的用途。當時辛○
    ○拜託別人跟我接洽，我就自行作主簽訂系爭合約書」等語
    （見本院卷第163頁），顯見系爭合約書係證人丁○○一人
    未經其兄弟丙○○、庚○○、戊○○、己○○等4人之同意
    ，擅自持彼等4人之印章，與上訴人簽訂，而上訴人復迄未
    舉證證明訴外人丙○○、庚○○、戊○○、己○○等4人於
    事後已追認系爭合約書之效力，是系爭合約書對於訴外人丙
    ○○、庚○○、戊○○、己○○等4人亦不發生效力，故縱
    訴外人丁○○等5人確有共同繼承系爭土地之耕作權，上訴
    人亦不得執系爭合約書之約定拘束訴外人丁○○等5人。
  (四)上訴人雖另云被上訴人既擔任系爭合約書之介紹人及見證人
    ，自應承受系爭土地上之負擔，且其嗣後取得系爭土地所有
    權係屬惡意取得，非屬真正所有權人，亦不得對伊主張民法
    第767條所定物上請求權。惟查，依系爭合約書之記載，在
    介紹人欄下係由訴外人王木春簽名及捺指印，在見證人欄下
    始由被上訴人簽名，且上訴人亦自認系爭合約書之簽訂係由
    第三人王木村擔任介紹人（見本院卷第34頁），是被上訴人
    就系爭合約書之簽訂應僅擔任見證人。又依證人丁○○在本
    院到場證稱：「（系爭合約書之簽訂為何由被上訴人當見證
    人）我不清楚」，「（我去代書處蓋章時，介紹人及見證人
    部分）好像沒有（簽名蓋章）」，「（簽約時被上訴人）沒
    有（在場）」等語（見本院卷第163、164頁），是被上訴人
    主張系爭合約書簽訂時，伊並不在場，僅於事後拿到伊家中
    請伊在見證人欄下簽名等語，應屬可取。被上訴人既係於上
    訴人與訴外人丁○○簽訂系爭合約書之後，始在該合約書上
    簽名擔任見證人，並非系爭合約書之當事人，自無依該合約
    書所定內容負履行之義務，亦無於嗣後取得系爭土地所有權
    後，承擔該合約書所定義務，而負有容忍上訴人繼續使用系
    爭占用部分土地之義務。又上訴人既非向訴外人丁○○等5
    人購買系爭土地所有權，已如前述，則被上訴人於擔任系爭
    合約書之見證人後，向系爭土地之所有權人購買系爭土地，
    並辦畢所有權移轉登記，顯難認係惡意取得，被上訴人自得
    本於所有權人之地位，依民法第767條規定行使權利。故上
    訴人所為此部分之抗辯，亦不足取。
  (五)上訴人雖又云被上訴人於系爭合約書簽訂前收受伊所交付之
    20萬元質金，且明知訴外人丁○○等5人並非系爭土地之所
    有權人，卻仍介紹彼等與伊簽訂系爭合約書，嗣後又向系爭
    土地登記名義人購買系爭土地，顯係欲詐騙伊之財物，而有
    違誠信原則，且屬權利濫用，並提出收據為證（見原審卷第
    86頁）。惟查被上訴人除否認上開收據之真正外，並否認有
    收受上訴人所交付之上開20萬元質金。而上訴人復不能證明
    該收據上被上訴人之簽名、印文確係被上訴人所為，已難認
    定該收據係屬真正。又上訴人嗣後復已自認伊交付上開20萬
    元質金係欲交付予訴外人丁○○作為定金，且於系爭合約書
    簽訂時，又當場交付其餘價金37萬720元予丁○○（見本院
    卷第35、183頁）；而證人丁○○亦在本院到場證稱：「（
    上開收據）不是我簽名。收據之事我也不清楚，我沒有收20
    萬元訂金。上訴人做好墓地，簽訂系爭合約書後，一次繳足
    所有的錢，在此之前我沒有收到任何的訂金或質金」，「錢
    是簽約當時一次付清，上訴人是先作墳墓，確定土地使用面
    積後，我們才簽約，我拿了50幾萬元」等語（本院卷第164
    頁），則不論上訴人係先給付20萬元定金，而後於簽約時再
    給付其餘價金37萬720元，抑或係於簽約時一次付清全部價
    金57萬720元，惟該款項均係由訴外人丁○○收受，此外，
    上訴人並未另行交付任何款項予被上訴人，以作為被上訴人
    擔任系爭合約書見證人之代價，是上訴人執此抗辯被上訴人
    係為詐騙伊之財物，而介紹並非系爭土地所有權人之訴外人
    丁○○等5人與之訂立系爭合約書，有違誠信原則云云，自
    不足取。又被上訴人雖擔任系爭合約書之見證人，知悉上訴
    人欲向訴外人丁○○等5人購買系爭占用部分土地之耕作權
    及地上物，以建造系爭墳墓，然被上訴人並不因此即負有容
    忍上訴人占有使用系爭占用部分土地之義務，已如前述，是
    被上訴人於取得系爭土地所有權後，本於所有權人之地位行
    使物上請求權，請求上訴人將系爭墳墓遷移後，返還系爭占
    用部分土地，亦難謂係以損害上訴人為主要目的，而有權利
    濫用情形。
  (六)綜上所述，上訴人既無占有使用系爭占用部分土地之正當權
    源，則被上訴人依據民法第767條之規定，請求上訴人將系
    爭墳墓遷移後，返還系爭占用部分土地，自屬有據。
五、關於被上訴人請求上訴人返還不當得利部分：
  (一)按無法律上原因而受利益，致他人受損害者，應返還其利益
    ，民法第179條定有明文。又依社會通常觀念，無權占有使
    用他人所有之土地，可能獲得相當於租金之利益，是被上訴
    人依據不當得利之法則，請求上訴人就所占用系爭土地面積
    範圍內，自88年7月20日（即本件訴訟繫屬之93年7月20日追
    溯5年之日）起算相當於租金之不當利益，亦屬有據。
  (二)又按地租不得超過地價8%，約定地租或習慣地租超過地價8%
    者，應比照地價8%減定之，不及地價8%者，依其約定或習慣
    ；前項地價指法定地價，未經依法規定地價之地方，指最近
    3年之平均地價；又土地所有人依土地法所申報之地價為法
    定地價，土地法第110條、第148條分別定有明文。查系爭土
    地坐落台北市木柵地區，附近俱為荒煙蔓草，交通並不便利
    ，且上訴人係將系爭占用部分土地作為墓地使用等情形，業
    經原審赴現場勘驗，製有上開勘驗筆錄及現場照片可稽（見
    原審卷第59、65至70頁），爰斟酌系爭土地之上開地理位置
    、鄰近地區繁榮程度及土地利用情形等一切情狀後，認依系
    爭土地申報地價年息3%計算上訴人所受相當於租金之不當利
    益為適當。又查系爭占用部分土地面積為247.01平方公尺，
    已如前述，又系爭土地之申報地價為每平方公尺1,360元，
    亦有土地登記謄本可稽（見原審卷第32頁），則按上訴人所
    占用系爭土地面積，依上開申報地價年息3%計算結果，上訴
    人自88年7月20日起至93年7月20日止，應返還之不當利益為
    5萬390元（其計算式為：1,360元×247.01×3%×5=50,390
    元，元以下四捨五入）；另自93年7月21日起至返還上開土
    地之日止，應按月返還之不當利益為840元（其計算式為：
    1,360元×247.01×3%÷12=840元，元以下四捨五入）。
六、從而，被上訴人請求上訴人將系爭墳墓遷移後，返還系爭占
    用部分土地，並給付5萬390元及自起訴狀繕本送達之翌日即
    93年7月29日起，至清償日止，按年息5%計算之利息，暨自
    93年7月21日起至返還系爭占有部分土地之日止，按月給付
    840元部分，為有理由，應予准許。原審就上開部分所為上
    訴人敗訴之判決，核無違誤，上訴論旨仍執前詞指摘原判決
    此部分不當，求予廢棄改判，為無理由，應予駁回。
七、至兩造其餘之攻擊或防禦方法及未經援用之證據，經本院斟
    酌後，認為均不足以影響本判決之結果，自無逐一詳予論駁
    之必要，併此敘明。
八、據上論結，本件上訴為無理由，依民事訴訟法第449條第1項
    、第78條，判決如主文。
中    華    民    國    95    年    5    月    16    日
                        民事第六庭
                            審判長法  官  林鄉誠
                                  法  官  楊豐卿
                                  法  官  彭昭芬
以上正本係照原本作成。
不得上訴。
中    華    民    國    95    年    5     月    17    日
                                  書記官  丁華平


司法院資訊處製作；財團法人民間司法改革基金會備份。
